【裁判字號】    89,訴,1456
【裁判日期】    900328
【裁判案由】    新型專利申請
【裁判全文】
臺北高等行政法院判決                            八十九年度訴字第一四五六號
                              .
    原      告  甲○○
    訴訟代理人  乙○○
    被      告  經濟部智慧財產局
    代  表  人  陳明邦（局長）
    訴訟代理人  文少華
右當事人間因新型專利申請事件，原告不服經濟部中華民國八十九年七月二十六日經
（八九）訴字第八九○八七八八號訴願決定，提起行政訴訟。本院判決如左：
    主  文
原告之訴駁回。
訴訟費用由原告負擔。
    事  實
甲、事實概要：
    緣原告前於民國八十七年五月八日以「紙邊實體物形之裁切裝置（追加四）」（
    下稱追加案）向被告（八十八年一月二十六日改制前為中央標準局）申請為其第
    00000000號「紙邊實體物形之裁切裝置」新型專利案（已取得新型第一
    一六三五九號專利證書，下稱母案或原案）之追加專利，經被告編為第0000
    0000Ａ０４號審查，不予專利。原告不服，申請再審查，經被告以八十九年
    三月八日智專三（三）○五○四一字第八九八七○○○四○八號專利再審查審定
    書為「應不予專利」之處分，原告不服，提起訴願，遭駁回，仍未甘服，遂向本
    院提起行政訴訟。
乙、兩造聲明：
  一、原告聲明求為判決：訴願決定及原處分均撤銷。
  二、被告聲明求為判決：駁回原告之訴。
丙、兩造之爭點：
    原告之追加申請案是否為為熟習該技術者所能輕易完成而未能增進功效？
原告主張：
  一、按本案之創作與提出母案之追加申請案，係原告鑑於原案僅限於在方框範圍內
      裁切出局部與方框連接之單一實體物形，專利權範圍過於狹窄，追加之主要目
      的在於：「擴大母案之使用範圍，利用母案之主要技術內容，在設定形狀框體
      內，裁切出大小不同之複數實體物形，且該複數實體物形分別局部與框體周邊
      連接容置於框體內，用以裝飾紙張或卡片者。」；而兩案之不同點在於（一）
      母案與追加案外形顯有差異。（二）母案限定為「方框」，追加案為「設定形
      狀框」。（三）母案限定於方框內局部連接一物形模，而追加案設定形狀框內
      局部連有「複數個物形模」。從而可知本案所以提出追加申請，在於母案不能
      達到本案相同功效，原處分所為本案未能增進功效顯屬違誤，訴願決定予以維
      持亦顯有不當。
  二、查被告機關原處分核駁本案之理由第一點謂：「惟查本追加案將物形模與框連
      接容置於框內，此乃係原案已揭示之技術之特徵」一節，實有違專利法第一百
      零五條準用第二十八條規定茲述明如下(一)按「專利申請權人或專利權人有再發
      明時，得申請追加專利。但其期間至原專利權期間屆滿為止。前項之再發明，
      係指利用原發明之主要技術內容所完成之發明」。為專利法第一百零五條準用
      第二十八條所明定，從而可知利用原案之主要技術內容為法所規定，為追加申
      請案必備之要件。不然，即不符原案之追加申請。原處分竟將本案利用母案之
      主要技術內容，作為核駁本案之理由，顯屬違誤。(二)按「進步性之審查，不可
      逕用申請人引證的關聯性最深的先前技術據以核駁」，為專利審查基準規定「
      審查上應注意事項」之一，從而可知原處分逕用母案原案技術據以核駁本案，
      亦有違專利審查基準之規定。
  三、查被告機關原處分核駁本案之理由第二點謂：「本追加案之物形模雖呈複數個
      ，然此即相當於母案模體形狀之倒置，本案沖模間之正負形狀調整，自屬一般
      設計需求之改變。故本追加案乃運用申請前既有技術所能輕易完成且未能增進
      功效者，不具進步性。」一節，實令原告不服，且有違誤，玆述明如下：(一)如
      前項理由第二節所述，原處分逕用本案關聯性最深之原案技術據以核駁本案，
      業已違反專利審查基準之規定。(二)按「新型係運用申請前既有之技術或知識，
      而為熟習該項技術者所能輕易完成且未能增進功效時，雖無前項所列情事，仍
      不得依本法申請取得新型專利。」固為專利法第九十八條第二項所明定。惟依
      其法意，原告認為其適用必須同時滿足下列三項要件，方有適用餘地：甲、運
      用申請前既有之技術或知識。乙、為熟習該項技術者所能輕易完成。丙、未能
      增進功效。其中甲、乙二要件與專利法第二十條第二項發明進步性規定完全相
      同，亦即發明申請案若據證據資料能滿足甲、乙二要件，即不具進步性。而新
      型則無須通過如此高度要件，多出一個丙要件必須同時滿足方不具進步性。前
      載原處分核駁本案理由第二點，據本案原告充其量僅能證明本案可滿足甲、乙
      二要件，對於丙要則無從證明亦能滿足，故據原案實不足證明本案不具進步性
      ，足證原處分實牽強附會，且有違誤，訴願決定竟予維持亦有不當。(三)原告認
      為專利法第九十八條第二項中所謂「未能增進功效」之事實，應以具體證據認
      定，不得據證據充其量證明該新型申請案僅能滿足前述甲、乙二要件，即可順
      口空言亦滿足丙要件，而否定其為新型與功效。縱觀原處分核駁本案前述理由
      第二點，並無本案功效與原案比較之理由，順口空言本案未能增進功效，自非
      適法之核駁理由。(四)查訴願決定理由謂：「本案之裁切局部與框連接複數個實
      體物形，此屬形狀上之簡易變化，且複數個實體物形亦可視一較複雜或廣義之
      一個實體物形，是本案並無功效之增進」一節，此乃均等理論，僅適於申請專
      利範圍技術內容評斷其是否實質上完成一樣，亦即新穎性之評斷，使用於進步
      性之評斷，實屬牽強附令，自不足採。(五)如本件理由第一項所述，本案之提出
      原案之追加專利申請，係擴大原案之使用範圍，亦即與原案有不同之功效，原
      處分與原決定之理由若果能成立，則是否即意味原案即有保護本案之作用，若
      答案是肯定者，原告自願放棄本案。若答案是否定者，則在有與原案不同功效
      情況下，何以順口空言本案無功效增進而核駁本案？實令原告困擾與無奈！
被告主張：
  一、起訴理由一主要稱本案提出申請，主要在擴大母案之使用範圍，母案並不能達
      成本案相同功效，原處分顯有違誤云云。惟查專利案審查主要係以專利法規定
      為依據，並就申請專利範無從證明亦能圍所主張技術內容來論究，本案不脫母
      案之技術內容與功效範圍，自難認定本案已具進步性。
  二、起訴理由二主要稱原處分以原案技術內容為核駁理由，顯屬違誤；亦有違專利
      審查基準之規定云云。惟前項已指明，專利案之審查，主要是依據專利法條及
      就本案申請專利範圍論究其是否具專利要件，故本案系爭要點，應在於核駁之
      法條及申請專利範圍之技術內容，與本案是否為追加案或以何種專利案為核駁
      無涉；另專利審查基準所指之關聯性最深之先前技術，當係指不違背專利法條
      規定者，原告自不應斷章取義，恣意混淆。
  三、起訴理由三號四主要稱本案審查違反專利審查基準，對於「未能增進功效」之
      事實認定，原處分並無比較理由，訴願決定亦屬新穎性之評斷理論；而原案是
      否有保護本案之作用，若答案是肯定，原告願放棄申請，否則順口空言核駁本
      案，令人困擾無奈；原處分、訴願決定均有不當云云。惟查本案主要技術內容
      亦為母案所揭示，詳如原處分核駁理由已載明者，且也經原告所承認，當勿庸
      再予贅述；至於原告所認定本案增加之功效，乃在於可裁切不同複數實體物形
      ，然此事實上在原處分中已指明，係屬母案模體形狀之簡單調整，且呈複數亦
      僅是數量上之單純增加；況訴願決定更加以補充指明。另本案審查乃是依照專
      利法規定，與本案之保護關係無涉，併予陳明。
    理  由
一、按凡對於物品之形狀、構造或裝置之創作或改良且可供產業上利用之新型，固得
    依專利法第九十七條及第九十八條第一項前段規定申請取得新型專利。又專利權
    人利用原新型專利之主要技術內容所完成之再創作，得依同法第一百零五條準用
    第二十八條規定申請追加專利。惟新型如係「運用申請前既有之技術或知識，而
    為熟習該項技術者所能輕易完成且未能增進功效時」仍不得依法申請取得新型專
    利，同法第九十八條第二項復定有明文。此於申請追加新型專利自亦同有其適用
    。
二、本件原告聲請專利之追加案利用母案之技術，將單數方框內物形模變換為複數個
    大小不等之物形模及母案裁切出實體物形（即實形），追加案則裁切出漏空框內
    局部連接之複數個實體物形（即虛空型）。原告起訴主張如事實欄所載。本件所
    需審究者為原告之新型專利追加申請案是否為為熟習該技術者所能輕易完成而未
    能增進功效？經查：
    (一)原告所主張其母案為方框形狀而本案為不限外形形狀一節，查其外框形狀之不
      同，僅為模體形狀之簡單調整，對於母案並未能增進任何功效，且為相關業者
      所能輕易完成者，不符專利聲請要件。
    (二)就原告所稱母案為單數物形模，本案為複數個物形模部分，經查僅屬數量上之
      單純增加，亦為熟習該技術者所能輕易完成之事項，依專利法第九十八條第二
      項規定，不得聲請專利。
    (三)另就母案裁切出實體物形，而本案則裁切出虛空物形一節，亦僅為模孔座版之
      物形模與下模孔之倒置，即沖模間之正負形狀調整，亦有原告提出母案及本案
      實物可資對照，亦為熟知該項技術者所能輕易完成，並無進步性可言。
三、至原告所引最高行政法院七十二年判字第三十六號判決，是就當時專利法第九十
    六條第一款所為之判決，與同條第五款「運用申請前之習用技術、知識顯而易知
    未能增進功效者，不得謂為新型」之規定無涉，且該第九十六條第五款規定，與
    本件應適用之專利法第九十八條第二項規定內容亦有不同，本件係因追加案不符
    合本法第九十八條第二項規定，而不應准許，與原告所引判決無涉，併此敘明。
四、從而，原處分否准原告之追加專利聲請，洵無違誤，訴願決定予以維持，亦無不
    合。原告起訴意旨為無理由，應予駁回。
據上論結，本件原告之訴為無理由，爰依行政訴訟法第九十八條第三項前段，判決如
主文。
中      華      民      國     九十     年      三      月    二十八    日
                         臺 北 高 等 行 政 法 院  第 四 庭
                                           審 判 長 法  官  張瓊文
                                                    法  官  梁力求
                                                    法  官  黃清光
右為正本係照原本作成。
如不服本判決，應於送達後二十日內，向本院提出上訴狀並表明上訴理由，如於本判
決宣示後送達前提起上訴者，應於判決送達後二十日內補提上訴理由書（須按他造人
數附繕本）。
中      華      民      國     九十     年      三      月    二十九    日
                                                    書記官  楊子鋒


司法院資訊處製作；財團法人民間司法改革基金會備份。
